臺灣高等法院臺中分院民事判決　　　　 100年度上易字第35號
上　訴　人　　楊美華
訴訟代理人　　邱寶弘律師
上　訴　人　　蕭東嶽
　　　　　　　蕭淑貞
　　　　　　　蕭清靜
　　　　　　　蕭清鶴
　　　　　　　蕭文達
　　　　　　　蕭宗明
　　　　　　　蕭智專
　　　　　　　蕭智超
上 列 八人
訴訟代理人　　盧子揚　　住臺北市○○區○○路四段324巷4弄
　　　　　　　　　　　　　12號2樓
上　訴　人　　許楊月娥　住彰化縣鹿港鎮○○路146巷8之1號
　　　　　　　黃楊秋月　住彰化縣鹿港鎮○○○路91巷7號
　　　　　　　莊銀燦　　住彰化縣鹿港鎮○○街6號
　　　　　　　莊旻玲　　住同上
　　　　　　　莊鐘德　　住彰化縣鹿港鎮○○路210號
　　　　　　　莊樹汯　　住新北市○○區○○路二段522巷34
　　　　　　　　　　　　　號
　　　　　　　莊良惠　　住臺中市○○區○○街73之1號4樓
　　　　　　　莊紫娟　　住臺中市○里區○○街55號5樓
　　　　　　　楊少廉　　住新北市○○區○○街55巷3號
　　　　　　　楊武璋　　住同上
　　　　　　　楊宜璋　　住同上
　　　　　　　楊佳達　　住同上
　　　　　　　楊憲昌　　住彰化縣鹿港鎮○○○路69巷20弄16
　　　　　　　　　　　　　號
　　　　　　　楊玉蟾　　住彰化縣彰化市○○○街224巷23號
　　　　　　　楊淑珍　　住彰化縣彰化市○○○路82巷3號
　　　　　　　楊晚香　　住臺北市大安區○○○路○段66號4
　　　　　　　　　　　　　樓之2
　　　　　　　楊惠貞　　住彰化縣彰化市○○○街46巷145號
　　　　　　　楊健男　　住彰化縣鹿港鎮後寮巷79之3號
　　　　　　　楊憲忠　　住彰化縣鹿港鎮○○路○段352巷224
　　　　　　　　　　　　　號
　　　　　　　楊漢堯　　住彰化縣鹿港鎮○○○路69巷20弄6
　　　　　　　　　　　　　號
　　　　　　　楊玉萱　　住彰化縣福興鄉○○街37號之1
　　　　　　　楊智雄　　住臺中市○○區○○路24號
　　　　　　　楊王味　　住同上
　　　　　　　楊文棟　　住同上
　　　　　　　楊嘉興　　住臺中市○○區○○路三段10號
　　　　　　　楊永標　　住臺中市○區○○街140巷14號
　　　　　　　楊永鐘　　住同上
　　　　　　　陳楊月英　住臺南市○區○○路58巷11弄14號
　　　　　　　李國彥　　住新北市○○區○○路176巷15號5樓
　　　　　　　李國龍　　住新北市○○區○○路67巷6弄2號5
　　　　　　　　　　　　　樓
　　　　　　　李國詮　　住新北市○○區○○路83巷5號2樓
　　　　　　　邱李麗玉　住臺中市太平區○○○街48巷18號
　　　　　　　李寶琴　　住新北市○○區○○路222巷2號4樓
　　　　　　　　　　　　　之10
　　　　　　　楊宗衡　　住彰化縣鹿港鎮○○○路69巷20弄18
　　　　　　　　　　　　　號
　　　　　　　楊惠玲　　住同上
　　　　　　　李信璋　　住高雄市鼓山區○○○路93號4樓
　　　　　　　李泓寬　　住高雄市○○區○○路163號
　　　　　　　李妍姿　　住高雄市○○區○○路601巷30號11
　　　　　　　　　　　　　樓
　　　　　　　李妍卿　　住高雄市○○區○○路61巷15號
　　　　　　　李芝穎　　住高雄縣大樹鄉○○○路333號
　　　　　　　楊恭瑞　　住臺東縣長濱鄉寧埔16之2號
　　　　　　　楊隆煇　　住新北市○○區○○街37巷9號4樓
　　　　　　　楊薛雪雲　住同上
　　　　　　　楊錦裕　　住新北市○○區○○路18巷2號12樓
　　　　　　　楊永日　　住彰化縣鹿港鎮○○路214號
　　　　　　　楊炳立　　住彰化縣鹿港鎮後車巷57號
　　　　　　　楊啟源　　住彰化縣大村鄉○○路461巷17號
　　　　　　　楊啟榮　　住同上
　　　　　　　楊啟明　　住彰化縣大村鄉○○路142巷9號12樓
　　　　　　　施定珠　　住臺北市○○區○○路一段91巷35弄
　　　　　　　　　　　　　13號
　　　　　　　林楊治　　住彰化縣彰化市○○路424號
　　　　　　　楊碧蘭　　住南投縣南投市○○路325巷46號
　　　　　　　賴楊美霞　住彰化縣大村鄉○○路○段215巷6號
　　　　　　　蔡崇義　　住新北市○○區○○街32號5樓
　　　　　　　蔡耀陞　　住同上
　　　　　　　蔡佳宏　　住同上
　　　　　　　蔡雅青　　住同上
　　　　　　　楊麗華　　住臺中市○區○○街42巷12號
　　　　　　　施叔焜　　住彰化縣鹿港鎮後車巷79號
　　　　　　　施議堂　　住臺北市○○區○○路493巷48弄23
　　　　　　　　　　　　　之11號3樓
　　　　　　　施清淵　　住新北市○○區○○路二段99號4樓
　　　　　　　施清淇　　住新北市○○區○○街232巷15弄6號
　　　　　　　施文烈　　住新北市三重區○○○路394巷13號2
　　　　　　　　　　　　　樓
　　　　　　　施桂英　　住新北市○○區○○路76號
追加之訴被告　楊王金花（即楊永蒼之承受訴訟人）
　　　　　　　　　　　　住彰化縣芳苑鄉○○路○○段486巷1
　　　　　　　　　　　　　弄10號
　　　　　　　楊惠瑜（即楊永蒼之承受訴訟人）
　　　　　　　　　　　　住同上
　　　　　　　楊千慧（即楊永蒼之承受訴訟人）
　　　　　　　　　　　　住臺中市○○區○○路59巷85號
被 上 訴人即
追加之訴原告　楊陳碧雲　住彰化縣埔心鄉○○路40巷3號
訴 訟 代理人　楊舒婷　　住同上
上列當事人間請求分割共有物事件，上訴人對於中華民國98年6
月30日臺灣彰化地方法院97年度訴字第5號第一審判決提起上訴
，被上訴人並於本院為訴之追加，本院於100年4月20日言詞辯論
終結，判決如下：
    主  文
追加之訴被告楊王金花、楊惠瑜、楊千慧應就其被繼承人楊永蒼
繼承其被繼承人楊德所有坐落彰化縣鹿港鎮○○段六三六地號、
地目建、面積四百零八點七六平方公尺之土地應有部分六分之一
之公同共有，及同區段六二七地號、地目建、面積三百六十二點
三０平方公尺之土地應有部分六分之一之公同共有，辦理繼承登
記。
原判決關於分割方法暨訴訟費用部分之裁判（確定部分除外）廢
棄。
上開第二項廢棄部分，兩造共有坐落彰化縣鹿港鎮○○段六三六
地號，及同區段六二七地號等二筆土地、地目均為建、合併後更
正面積為七百七十一‧０四平方公尺之土地，其分割方法如彰化
縣鹿港地政事務所民國九十九年四月九日土地複丈成果圖即附圖
方案一所示：編號Ａ部分面積三十三‧四二平方公尺土地及編號
Ｈ部分面積一九九‧一六平方公尺土地分歸兩造依附表一「分割
前各共有人應有部分之比例」欄所示，保持共有；編號Ｂ部分面
積一０四‧九四平方公尺土地分歸上訴人取得；編號Ｃ部分面積
六十‧０一平方公尺土地分歸如附表四所示之上訴人取得，並保
持公同共有；編號Ｄ部分面積八十二‧六三平方公尺土地分歸被
上訴人取得；編號Ｅ部分面積一０一‧九三平方公尺土地分歸如
附表三所示之上訴人取得，並保持公同共有；編號Ｆ部分面積一
０二‧一二平方公尺土地分歸如附表六所示之上訴人取得，並按
附表一「系爭二筆地號合併分割後之應有部分比例」欄所示，保
持分別共有；編號Ｇ部分面積八十六‧八三平方公尺土地分歸如
附表二所示之上訴人及追加之訴被告取得，並保持公同共有。
兩造應互為補償之金額如附表八所示。
第一、二審訴訟費用除確定部分外，由兩造按附表一「分割前各
共有人應有部分之比例」欄所示共同負擔。
    事實及理由
壹、程序方面：
一、按數宗土地合併為一宗土地，該合併後之土地面積，應與各
    宗原地號土地面積之總和相符，如有差數，應就原測量及計
    算作必要之檢核，經檢核無誤後依該宗土地外圍界址點坐標
    所計算之面積為準，地籍測量實施規則第二百五十六條定有
    明文。本件兩造共有坐落彰化縣鹿港鎮○○段六三六地號，
    面積二六二．三０平方公尺，及同區段六二七地號，面積四
    ０八．七六平方公尺二筆土地，合計為七七一．０六平方公
    尺，因合併分割而予重測後面積為七七一．０四平方公尺，
    業經證人即彰化縣鹿港地政事務所測量員到場證述甚明（見
    本院九十八年度上易字第三三七號卷第(一)宗第一八八頁反面
    ），故合依上開規定，應予更正總面積為七七一．０四平方
    公尺，先予敘明。
二、次按民事訴訟法第五十六條第一項第一款，所謂共同訴訟人
    中一人之行為，有利益於共同訴訟人或不利益於共同訴訟人
    ，係指於行為當時就形式上觀之，有利或不利於共同訴訟人
    而言。非指經法院審理結果有利者其效力及於共同訴訟人，
    不利者其效力不及於共同訴訟人而言，故共同訴訟人中之一
    人，對於下級法院之判決聲明不服提起上訴，在上訴審法院
    未就其內容為審判之前，難謂其提起上訴之行為對於他共同
    訴訟人不利，其效力應及於共同訴訟人全體，即應視其上訴
    為共同訴訟人全體所為（最高法院五十二年台上字第一九三
    ０號判例意旨參照）。查本件被上訴人於民國九十六年十二
    月二十日向原審法院就兩造所共有坐落彰化縣鹿港鎮○○段
    六三六地號、地目建、面積四０八‧七六平方公尺，及同區
    段六二七地號、地目建、面積三六二‧三０平方公尺等二筆
    地號土地（下稱系爭土地）請求分割，此有土地登記謄本附
    卷可按（見原審卷第(一)宗第十二至十九頁）。經原審法院判
    決准予分割後，上訴人楊美華對上開判決之分割方法不服，
    提起上訴，依上開說明，其效力應及於同造其他共同訴訟人
    全體，故臚列如附表五所示之人為視同上訴人。
三、再按，分割共有物，性質上為處分行為，依民法第七百五十
    九條規定，共有不動產之共有人中有人死亡時，於其繼承人
    未為繼承登記以前，固不得分割共有物。惟上訴人因被上訴
    人劉某就系爭建地尚未辦理繼承登記，依法不得為物權之處
    分。於本件訴訟中，請求劉某等辦理繼承登記，並合併對劉
    某等及其餘被上訴人為分割共有物之請求，不但符合訴訟經
    濟原則，抑與民法第七百五十九條及強制執行法第一百三十
    條規定之旨趣無違（最高法院六十九年台上字第一０一二號
    判例意旨參照）。查楊永蒼為原共有人楊德之繼承人，惟於
    九十七年十一月十三日死亡，其繼承人有楊隆輝、楊智全、
    楊祝儼、楊敏隴、楊王金花、楊惠瑜、楊千慧等七人為其繼
    承人，而被上訴人於起訴時雖列楊永蒼為被告，然於九十八
    年六月三十日判決時，楊永蒼業已死亡，而其繼承人中楊隆
    輝、楊智全、楊祝儼、楊敏隴等四人已向原審法院聲請拋棄
    繼承在案，有上訴人所提出之繼承系統表、戶籍謄本附卷可
    查，及本院依職權調閱楊永蒼之繼承人，有無拋棄繼承或限
    定繼承情事，並經原審法院於九十八年九月十一日以彰院賢
    家安97年度繼１４９４字第０９８００３８７９１號函覆（
    見本院九十八年度上易字第三三七號卷第(一)宗第一六八、二
    十九頁），且楊王金花、楊惠瑜、楊千慧等三人就渠等繼承
    之系爭土地部分，迄未辦理繼承登記，是被上訴人於本院追
    加楊王金花、楊惠瑜、楊千慧等三人為被告，並追加訴之聲
    明如主文第一項所示，合於民事訴訟法第四百四十六條第一
    項但書、第二百五十五條第一項但書第二、五款規定，應予
    准許。
四、本件如附表七所示之人已經合法通知，未於言詞辯論期日到
    場，核無民事訴訟法第三百八十六條所列各款之情形，爰依
    被上訴人之聲請，由其一造辯論而為判決。
貳、實體方面：
一、被上訴人主張：(1)坐落彰化縣鹿港鎮○○段六三六地號、地
    目建、面積四０八‧七六平方公尺，及同區段六二七地號、
    地目建、面積三六二‧三平方公尺土地（下稱系爭土地）為
    被上訴人與上訴人蕭東嶽、蕭淑貞、蕭清靜、蕭清鶴、蕭文
    達、蕭宗明、蕭智專、蕭智超、楊美華，及原共有人楊德、
    楊順、楊木所共有，應有部分各如附表一所示。兩造就系爭
    土地並無不分割期限之約定，亦無因物之使用目的不能分割
    之情形，惟兩造間無法達成協議分割，為此請求裁判分割，
    而系爭二筆土地之共有人相同，應有部分相同，為增加土地
    之價值並聲請將該二筆土地合併分割如被上訴人所提出之附
    圖所示。另按此方案分割後，兩造因分配面積、區位價值有
    所增減者，應再依系爭土地公告現值加四成互為補償。(2)系
    爭土地原共有人楊德已於三十四年三月三日死亡，而如附表
    二所示之人為其繼承人；原共有人楊順於三十二年三月二十
    八日死亡，而如附表三所示之人為其繼承人；原共有人楊木
    於六十三年十月二十四日死亡，而如附表四所示之人為其繼
    承人；原共有人楊德之繼承人楊永蒼於九十七年十一月十三
    日死亡，而上訴人楊王金花、楊惠瑜、楊千慧等三人為其繼
    承人，惟上開繼承人迄今均未辦理繼承登記，爰併請求上開
    楊德、楊順、楊木、楊永蒼之繼承人就其所有系爭土地之應
    有部分辦理繼承登記。(3)請求維持原審判決之方案（即以方
    案三為分割方案），並請留迴轉車道，以利將來建築等語。
    起訴聲明求為判決：(一)上訴人許楊月娥、黃楊秋月、楊憲昌
    、楊玉蟾、楊淑珍、楊晚香、楊惠貞、莊銀燦、莊鐘德、莊
    樹汯、莊良惠、莊旻玲、莊紫娟、楊少廉、楊武璋、楊宜璋
    、楊佳達、楊永蒼、楊健男、楊憲忠、楊漢堯、楊玉萱、楊
    王味、楊永標、楊永鐘、陳楊月英、楊智雄、楊文棟、楊嘉
    興、李國彥、李國龍、李國詮、邱李麗玉、李寶琴、楊宗衡
    、楊美華、楊惠玲、李信璋、李泓寬、李妍姿、李妍卿、李
    芝穎等人應就其被繼承人楊德遺留之系爭土地應有部分各為
    六分之一，辦理繼承登記。(二)上訴人楊恭瑞、楊薛雪雲、楊
    隆輝、楊錦裕、楊永日、楊炳立、楊啟源、楊啟明、楊啟榮
    、施楊定珠、林楊治、楊碧蘭、賴楊美霞、蔡崇義、蔡耀陞
    、蔡佳宏、蔡雅青、楊麗華、施淑焜、施議堂、施清淵、施
    清淇、施文烈、施桂英等人應就其被繼承人楊順遺留之系爭
    土地應有部分各為六分之一，辦理繼承登記。(三)上訴人楊王
    味、楊智雄、楊文棟、楊嘉興、楊永標、楊永鐘、李國彥、
    李國龍、李國詮、邱李麗玉、李寶琴、陳楊月英等人應就其
    被繼承人楊木遺留之系爭土地應有部分各為六分之一，辦理
    繼承登記。(四)兩造共有之系爭土地，應予合併分割如方案三
    所示（即彰化縣鹿港地政事務所於九十八年四月二日鑑測之
    土地複丈成果圖之原審判決附圖所示）：編號Ａ部分，面積
    一百三十八‧三五平方公尺，分歸上訴人楊美華取得；編號
    Ｂ部分，面積六十‧０二平方公尺，分歸楊木繼承人即上訴
    人楊王味、楊智雄、楊文棟、楊嘉興、楊永標、楊永鐘、李
    國彥、李國龍、李國詮、邱李麗玉、李寶琴、陳楊月英共同
    取得，並維持公同共有；編號Ｃ部分，面積八十二‧六三平
    方公尺，分歸被上訴人楊陳碧雲取得；編號Ｄ部分，面積八
    十二‧七四平方公尺，分歸楊順繼承人即上訴人楊恭瑞、楊
    薛雪雲、楊隆輝、楊錦裕、楊永日、楊炳立、楊啟源、楊啟
    明、楊啟榮、施楊定珠、林楊治、楊碧蘭、賴楊美霞、蔡崇
    義、蔡耀陞、蔡佳宏、蔡雅青、楊麗華、施淑焜、施議堂、
    施清淵、施清淇、施文烈、施桂英共同取得，並維持公同共
    有；編號Ｅ部分，面積八十二‧七五平方公尺分歸上訴人蕭
    東嶽、蕭淑貞、蕭清靜、蕭清鶴、蕭文達、蕭宗明、蕭智專
    、蕭智超共同取得，並按附表一編號４所示，合併分割後應
    有部分比例維持共有；編號Ｆ部分，面積八十六‧七八平方
    公尺分歸楊德繼承人即上訴人許楊月娥、黃楊秋月、楊憲昌
    、楊玉蟾、楊淑珍、楊晚香、楊惠貞、莊銀燦、莊鐘德、莊
    樹汯、莊良惠、莊旻玲、莊紫娟、楊少廉、楊武璋、楊宜璋
    、楊佳達、楊永蒼、楊健男、楊憲忠、楊漢堯、楊玉萱、楊
    王味、楊永標、楊永鐘、陳楊月英、楊智雄、楊文棟、楊嘉
    興、李國彥、李國龍、李國詮、邱李麗玉、李寶琴、楊宗衡
    、楊美華、楊惠玲、李信璋、李泓寬、李妍姿、李妍卿、李
    芝穎共同取得，並維持公同共有；編號Ｇ部分，面積二百三
    十七‧七九平方公尺，分歸兩造共同取得，並按附表一所示
    合併分割後應有部分比例維持共有，供作道路使用。(五)訴訟
    費用由兩造按應有部分比例負擔；於本院答辯聲明求為判決
    ：上訴駁回（上訴人就分割方法不服提起上訴，其餘未據聲
    明不服；另楊永蒼於原審判決前死亡，被上訴人於本院追加
    楊王金花、楊惠瑜、楊千慧等三人為被告，並請求楊王金花
    等三人應就其被繼承人楊永蒼部分辦理繼承登記）。
二、上訴人楊美華則以：原審法院之分割方案，如方案三所示Ｇ
    部分為私設道路，面寬約為九公尺，由共有人按應有部分比
    例負擔，惟系爭土地現無適宜道路以供通行，僅能暫時通行
    鄰地以接市區道路，其通行面寬僅為二公尺，何以私設道路
    需達九公尺之面寬？顯原審法院所採之分割方案，對其餘共
    有人不公平之虞。又附圖所示Ｇ部分土地，對上訴人而言，
    並無實益，且預留道路過寬，而致上訴人必須負擔過高補償
    金，並對其他共有人無太大經濟實益等語，資為抗辯。上訴
    聲明求為判決：(一)原判決不利於上訴人部分廢棄。(二)上開廢
    棄部分，兩造共有坐落於彰化縣鹿港鎮○○段六三六地號、
    面積四０八‧七六平方公尺，及同區段六二七地號、面積三
    六二‧三０平方公尺等二筆土地、地目均為建，應予合併分
    割，其分割方法附圖方案一所示。(三)兩造按其取得土地，依
    市價互為補償。(四)第一、二審訴訟費用均由被上訴人負擔。
三、上訴人楊碧蘭、施楊定珠、楊啟榮、賴楊美霞、林楊治、蕭
    東嶽、蕭淑貞、蕭清靜、蕭清鶴、蕭文達、蕭宗明、蕭智專
    、蕭智超則以：同意被上訴人提出之分割方案及補償方式，
    並請求依原審判決之分割方案，即方案三之分割方案等語，
    資為抗辯。
四、上訴人楊漢堯則以：伊房子已蓋三、四十年，希望分在原地
    ，並請求依法院依法判決等語，資為抗辯。
五、上訴人楊啟源、楊啟明則以：伊等均為楊順繼承人，對於如
    何分法均無意見，並希望被上訴人照公告現值加以補償，請
    求依法判決等語，資為抗辯。
六、上訴人楊憲昌、楊惠玲、楊宗衡則以：請求法院依法判決等
    語，資為抗辯。
七、上訴人楊麗華則以：請求依原審判決之分割方案等語，資為
    抗辯。
八、其餘上訴人未提出書狀作何聲明或陳述。
九、得心證之理由：
(一)、按各共有人，除法令另有規定外，得隨時請求分割共有物。
    但因物之使用目的不能分割或契約訂有不分割之期限者，不
    在此限。又共有物之分割，依共有人協議之方法行之。分割
    之方法不能協議決定，或於協議決定後因消滅時效完成經共
    有人拒絕履行者，法院得因任何共有人之請求，命為下列之
    分配：一以原物分配於各共有人。但各共有人均受原物之分
    配顯有困難者，得將原物分配於部分共有人。二原物分配顯
    有困難時，得變賣共有物，以價金分配於各共有人；或以原
    物之一部分分配於各共有人，他部分變賣，以價金分配於各
    共有人。共有人相同之數不動產，除法令另有規定外，共有
    人得請求合併分割，民法第八百二十三條第一項、第八百二
    十四條第二項、第五項分別定有明文。又分割共有物之訴，
    係就有共有關係之共有物，以消滅共有關係為目的，予以分
    割，使共有人就共有物之一部分單獨取得所有權之形成訴訟
    。查被上訴人主張系爭土地為兩造所共有，且並無因物之使
    用目的不能分割情形，兩造就系爭土地亦未訂有不分割協議
    ，又無法協議分割之事實，復系爭土地之共有人均屬相同，
    業據提出系爭土地之土地登記謄本、地籍圖謄本、被繼承人
    楊德及其繼承人之戶籍謄本；被繼承人楊順及其繼承人之戶
    籍謄本；被繼承人楊木及其繼承人之戶籍謄本等為證（見原
    審卷第十二至二二五頁），經核相符，且為到場兩造所不爭
    執，此部分堪信為真實。從而被上訴人依民法第八百二十三
    條第一項、第八百二十四條第二項、第五項之規定，請求合
    併分割系爭土地，應予准許。
(二)、按共有物之分割方法，法院應斟酌當事人之聲明、共有物之
    性質、經濟效用及全體共有人利益等為公平決定（最高法院
    六十九年台上字第三一００號判決意旨參照）。又分割共有
    物以消滅共有關係為目的，法院裁判分割共有土地時，除因
    該土地內部分土地之使用目的不能分割（如為道路），或部
    分共有人仍願維持其共有關係，應就該部分土地不予分割或
    准該部分共有人成立新共有關係外，應將土地分配於各共有
    人單獨所有，不受共有人原來約定使用方法之拘束（最高法
    院六十九年台上字第一八三一號判例、九十年度台上字第一
    三七八號判決意旨參照）。又分割共有物固不受分管契約之
    拘束，惟儘量依各共有人使用現狀定分割方法，以維持現狀
    ，減少共有人所受損害，當不失為裁判分割斟酌之一種原則
    （最高法院八十二年度台上字第一九九０號判決意旨參照）
    。再定共有物分割之方法，固可由法院自由裁量，但亦須以
    其方法適當者為限。是法院為裁判分割時，需衡酌共有物之
    性質、價格、經濟效用及公共利益、全體或多數共有人利益
    等因素，並兼顧公平之原則。若原則上認原物分配對全體或
    多數共有人有利，須先就原物分配，必於原物分配有困難者
    始予變賣，以價金分配於各共有人，且就原物分配時，如共
    有人中有不能按其應有部分受分配者，亦得以金錢補償之，
    並非定出於變賣之一途（最高法院九十四年度台上字第一七
    六八號判決意旨參照）。經查：
(1)、系爭土地為西北東南走向之略呈梯形，地形尚屬方正，且為
    袋地，目前僅能使用鄰地即同區段六二三地號土地，以供外
    通行，作為聯外道路，而系爭土地上分別有門牌號碼為彰化
    縣鹿港鎮○○○路六十九巷二十弄六號（使用者楊漢堯）、
    十六號（使用者楊憲昌）及十八號（使用者楊美華）之二樓
    磚造建物、雨棚、車庫等情，業據原審法院於九十七年三月
    二十日會同彰化縣鹿港地政事務所現場勘測、本院於九十八
    年十月十五日現場勘驗屬實，分別製有勘驗筆錄、現場草圖
    、略圖，及彰化縣鹿港地政事務所分別於九十八年四月六日
    以鹿地二字第０９８０００１９７４號、九十九年五月十日
    以鹿地二字第０９９０００３０１６號函檢送如原審判決書
    附圖（即方案三），與本院附圖（即方案一、二）附卷可稽
    （見原審卷第(二)宗第九至十、一二０至一二一頁；本院九十
    八年度上易字第三三七號卷第(一)宗第八十五至八十七、一九
    八至一九九頁）。是本件系爭土地係為袋地，及其地上磚造
    建物、雨棚、車庫存在，為兩造所不爭執，此部分應堪信為
    真實。
(2)、附表六所示蕭東嶽等人，於原審法院九十七年七月二十二日
    行言詞辯論程序時，訴訟代理人盧子揚陳稱：「（法官問：
    對Ａ４，八人分在一起有何意見？）沒有意見。」等語（見
    原審卷第(二)宗第三十二、四十二頁），則依上開說明，自得
    准附表六所示蕭東嶽等人，就將來分得部分之土地共有人成
    立新共有關係，合先敘明。
(3)、本院採如附圖所示方案一之理由：系爭土地為袋地，目前僅
    能使用鄰地即同區段六二三地號土地，以供通行，並作為聯
    外道路，已如上述。則本院審酌以上訴人楊美華所有建物即
    如附圖所示方案一中，編號Ｂ部分土地為中間線，拉至編號
    Ａ部分土地與同區段六二二地號土地相鄰，因地形關係以約
    三公尺為寬度（見本院九十八年度上易字第三三七號卷第(一)
    宗第一九二至一九三頁），以為系爭土地對外通行之聯絡道
    路，即將編號Ａ部分面積三十三‧四二平方公尺，由兩造共
    有人保持共有，以為系爭土地通行之用。另將編號Ｈ部分面
    積一九九‧一六平方公尺，設置六公尺寬之私設道路，作為
    各共有人分得之土地，對外通行及迴車之用，從而本院於定
    系爭土地之分割方法時，依上開說明，斟酌當事人之聲明、
    共有物之性質、經濟效用及全體共有人之利益等，認採如附
    圖所示方案一之分割方案，對全體共有人而言，係較為公平
    合理之分配。
(4)、至被上訴人主張：因系爭土地並未直接面臨計畫道路、廣場
    、市區道路等，而須藉由鄰地連接始能達市區道路，則依相
    關建築法令之規定，為使系爭土地將來能供建築使用，而須
    設置九公尺寬的迴車道，是如附圖所示方案三為本件系爭土
    地之分割方案，較為適宜等語。惟查，依如附圖所示方案三
    ，可知編號Ｄ、Ｅ部分之土地前均有九公尺寬之迴車道，而
    編號Ｆ部分土地位於系爭土地裡側，其周圍均無道路以供通
    行，則何以編號Ｆ部分前未設置迴車道，以符相關建築法令
    規定？且被上訴人主張其分得之位置臨巷道（即方案三編號
    Ｇ）前設迴車道，然該部分卻由全體共有人分擔，自難謂公
    允，顯見被上訴人之上開主張，為不符合公平原則，從而被
    上訴人主張依如附圖所示方案三為本件系爭土地之分割方案
    ，為不足取。
(5)、另如附圖所示方案二，本院不採理由：查系爭土地之共有人
    達七十七人，若將如附圖所示方案二中編號Ａ部分面積五十
    一‧六八平方公尺，作為全體共有人保持共有，但因未分配
    為何一共有人取得，易造成共有人相互爭先使用或任意停放
    車輛、物品，甚或任意推放，甚至妨害對外通行，故顯不符
    合經濟效益，況被上訴人不同意該分割方案，上訴人楊美華
    亦已捨棄該方案為本件分割方法，故如附圖所示方案二之分
    割方案，亦不足取。
十、關於價金補償部分：按以原物為分配時，如共有人中有未受
    分配，或不能按其應有部分受分配者，得以金錢補償之，民
    法第八百二十四條第三項定有明文；另關於共有物之分割，
    如依原物之數量，按其應有部分之比例分配，價值顯不相當
    者，依其價值按其應有部分比例分配，仍不失為以原物分配
    於各共有人，否則不顧慮經濟上之價值，一概按其應有部分
    核算之原物數量分配者，將顯失公平，惟依其價值按應有部
    分比例分配原物，如有害經濟上之利用價值者，應認有民法
    第八百二十四條第三項之適用，得以金錢補償之（最高法院
    六十三年台上字第二六八０號判例意旨參照）。系爭土地應
    採如附圖所示方案一之分割方案，已如上述，上訴人楊美華
    並於九十九年一月八日具狀聲請由宏大不動產估價師聯合事
    務所鑑價，則分割後各宗土地價值經鑑定結果，各共有人間
    就其實際受分配土地之價值，相較於共有人各依其應有部分
    比例計算價值，有顯然失衡之情形，並有宏大不動產估價師
    聯合事務所出具之不動產估價報告書附卷可稽（外放），而
    依宏大不動產估價師聯合事務所之不動產估價報告書所載：
    「肆、價格評估：‧‧‧二估價方法之選定：1.本次評估作
    業，以比較法為估價方法‧‧‧3.本次估價標的為住宅區土
    地，以採用比較法與土地開發分析法推算較為適合、精確，
    惟標的為未臨路之土地，以土地開發分析法評估尚須考量整
    合臨地因素及時間，評估精準度及信賴度不佳，因此本件報
    告僅採用比較法推估‧‧‧四價格決定與理由說明：1.分割
    方案一（Ｄ）、分割方案二（Ｄ）、分割方案三（Ｃ）基準
    的價格決定理由：本事務所以比較法評估，依據勘估標的所
    具備之條件及地價因素差異調整核算比較價格為六萬三千元
    ／坪，最後決定評估價格為六萬三千元／坪。2.分割方案一
    、分割方案二及分割方案三之其他各坵塊土地價格決定：各
    筆土地價格依地形、臨路、面積等條件進行調整，並將價格
    決定如下表：」等語（見該估價報告書第二十五、三十頁）
    ，且到場兩造對上開不動產估價報告書表示沒有意見（見本
    院九十八年度上易字第三三七號卷第(一)宗第二四三至二四四
    頁；本院卷第四十四頁），是本院認宏大不動產估價師聯合
    事務所就系爭土地所為之不動產估價報告書，尚稱合理。準
    此，就系爭土地之分割價值如附表八所示，獲分配土地價值
    較高之上訴人楊美華、附表二所示楊德之繼承人、附表三所
    示楊順之繼承人，及附表六所示蕭東嶽等人，應各按如附表
    八所示應付金額補償被上訴人，及附表四所示楊木之繼承人
    ，其價值始為相當。
十一、按分割共有物為處分行為，故應於辦理繼承登記後，始得
      處分其共有物，民法第七百五十九條定有明文。查本件原
      共有人楊德死後，未辦理繼承登記，其繼承人楊永蒼又於
      本件一審起訴後死亡，已如上述，故楊永蒼之繼承人楊王
      金花、楊惠瑜、楊千慧等三人就其等繼承之系爭土地部分
      ，辦理繼承登記，惟迄未辦理，是被上訴人於本院追加楊
      王金花、楊惠瑜、楊千慧等三人為被告，並追加訴之聲明
      如主文第一項所示，且到場之上訴人並為同意，故被上訴
      人之上開追加聲明，應為可取。
十二、綜上所述，本件原審法院就系爭土地酌定方法分割如附圖
      所示方案三，固非無見，惟其方案尚不符合公平原則；又
      上訴人楊美華所提如附圖所示方案二，亦不符合經濟效益
      ，是上開分割方案既經本院予以調整修正，自無可維持。
      上訴論旨指其分割方法不當，求予廢棄改判，為有理由，
      應由本院將原判決廢棄改判如主文第二、三項所示。被上
      訴人之訴之追加，為有理由，應予准許。
十三、兩造其餘攻擊或防禦方法及未經援用之證據，經本院斟酌
      後，認為均不足以影響本判決之結果，自無逐一詳予論駁
      之必要，併此敘明。
十四、據上論結，本件上訴為有理由，被上訴人追加之訴，為理
      由，依民事訴訟法第四百六十三條、第三百八十五條第一
      項前段、第四百五十條、第七十八條、第八十五條第一項
      但書、第八十條之一，判決如主文。
中    華    民    國   100    年    4     月    27    日
                民事第六庭    審判長法  官  袁再興
                                    法  官  吳惠郁
                                    法  官  盧江陽
以上正本係照原本作成。
均不得上訴。
                                    書記官  陳麗玉
中    華    民    國   100    年    4     月    27    日
                                                      Ａ
附表一：彰化縣鹿港鎮○○段六三六、六二七等二筆地號土地之
        共有人及其應有部分，與合併分割後之應有部分暨訴訟
        費用負擔之比例
┌──┬─────────┬─────┬─────┬─────┬─────┐
│編號│共有人            │系爭六三六│系爭六二七│系爭二筆地│分割前各共│
│    │                  │地號之應有│地號之應有│號合併分割│有人應有部│
│    │                  │部分比例  │部分比例  │後之應有部│分之比例  │
│    │                  │          │          │分比例    │          │
├──┼─────────┼─────┼─────┼─────┼─────┤
│１  │楊德之繼承人（見附│１／６    │１／６    │１        │１／６    │
│    │表二）            │          │          │          │          │
├──┼─────────┼─────┼─────┼─────┼─────┤
│２  │楊順之繼承人（見附│１／６    │１／６    │１        │１／６    │
│    │表三）            │          │          │          │          │
├──┼─────────┼─────┼─────┼─────┼─────┤
│３  │楊木之繼承人（見附│１／６    │１／６    │１        │１／６    │
│    │表四）            │          │          │          │          │
├──┼────┬────┼─────┼─────┼─────┼─────┤
│４  │蕭東嶽  │分別共有│１／３６  │１／３６  │３／１８  │１／３６  │
│    ├────┤        ├─────┼─────┼─────┼─────┤
│    │蕭淑貞  │        │１／３６  │１／３６  │３／１８  │１／３６  │
│    ├────┤        ├─────┼─────┼─────┼─────┤
│    │蕭清靜  │        │１／３６  │１／３６  │３／１８  │１／３６  │
│    ├────┤        ├─────┼─────┼─────┼─────┤
│    │蕭清鶴  │        │１／３６  │１／３６  │３／１８  │１／３６  │
│    ├────┤        ├─────┼─────┼─────┼─────┤
│    │蕭文達  │        │１／３６  │１／３６  │３／１８  │１／３６  │
│    ├────┤        ├─────┼─────┼─────┼─────┤
│    │蕭宗明  │        │１／１０８│１／１０８│１／１８  │１／１０８│
│    ├────┤        ├─────┼─────┼─────┼─────┤
│    │蕭智專  │        │１／１０８│１／１０８│１／１８  │１／１０８│
│    ├────┤        ├─────┼─────┼─────┼─────┤
│    │蕭智超  │        │１／１０８│１／１０８│１／１８  │１／１０８│
├──┼────┴────┼─────┼─────┼─────┼─────┤
│５  │楊美華            │１／６    │１／６    │１        │１／６    │
├──┼─────────┼─────┼─────┼─────┼─────┤
│６  │楊陳碧雲          │１／６    │１／６    │１        │１／６    │
└──┴─────────┴─────┴─────┴─────┴─────┘
附註：共有人楊德、楊順及楊木之繼承人各為公同共有。
附表二：上訴人（即共有人楊德之繼承人）及追加之訴被告：許
        楊月娥、黃楊秋月、楊憲昌、楊玉蟾、楊淑珍、楊晚香
        、楊惠貞、莊銀燦、莊鐘德、莊樹汯、莊良惠、莊旻玲
        、莊紫娟、楊少廉、楊武璋、楊宜璋、楊佳達、楊王金
        花、 楊惠瑜、楊千慧、楊健男、楊憲忠、楊漢堯、楊
        玉萱、楊王味、楊永標、楊永鐘、陳楊月英、楊智雄、
        楊文棟、楊嘉興、李國彥、李國龍、李國詮、邱李麗玉
        、李寶琴、楊宗衡、楊美華、楊惠玲、李信璋、李泓寬
        、李妍姿、李妍卿、李芝穎等四十四人。
附表三：上訴人（即共有人楊順之繼承人）：楊恭瑞、楊薛雪雲
        、楊隆煇、楊錦裕、楊永日、楊炳立、楊啟源、楊啟明
        、楊啟榮、施定珠、林楊治、楊碧蘭、賴楊美霞、蔡崇
        義、蔡耀陞、蔡佳宏、蔡雅青、楊麗華、施叔焜、施議
        堂、施清淵、施清淇、施文烈、施桂英等二十四人。
附表四：上訴人（即共有人楊木之繼承人）：楊王味、楊智雄、
        楊文棟、楊嘉興、楊永標、楊永鐘、李國彥、李國龍、
        李國詮、邱李麗玉、李寶琴、陳楊月英等十二人。
附表五：本件視同上訴人：許楊月娥、黃楊秋月、楊憲昌、楊玉
        蟾、楊淑珍、楊晚香、楊惠貞、莊銀燦、莊鐘德、莊樹
        汯、莊良惠、莊旻玲、莊紫娟、楊少廉、楊武璋、楊宜
        璋、楊佳達、楊健男、楊憲忠、楊漢堯、楊玉萱、楊王
        味、楊永標、楊永鐘、陳楊月英、楊智雄、楊文棟、楊
        嘉興、李國彥、李國龍、李國詮、邱李麗玉、李寶琴、
        楊宗衡、楊惠玲、李信璋、李泓寬、李妍姿、李妍卿、
        李芝穎、楊恭瑞、楊薛雪雲、楊隆煇、楊錦裕、楊永日
        、楊炳立、楊啟源、楊啟明、楊啟榮、施定珠、林楊治
        、楊碧蘭、賴楊美霞、蔡崇義、蔡耀陞、蔡佳宏、蔡雅
        青、楊麗華、施叔焜、施議堂、施清淵、施清淇、施文
        烈、施桂英、蕭東嶽、蕭淑貞、蕭清靜、蕭清鶴、蕭文
        達、蕭宗明、蕭智專、蕭智超等七十二人。
附表六：上訴人即共有人蕭東嶽、蕭淑貞、蕭清靜、蕭清鶴、蕭
        文達、蕭宗明、蕭智專、蕭智超等八人，應有部分比例
        見附表一「系爭二筆地號合併分割後之應有部分比例」
        欄所示。
附表七：未於言詞辯論期日到場之人：除當事人欄中被上訴人楊
        美華、楊漢堯、楊啟源外，其餘均未於言詞辯論期間日
        到場。
附表八：＋：應受補償金額：一：應付補償金額（新台幣）
┌───────────┬─────┬───────────┬─────┐
│  可接受補償人        │ 補償金額 │     須支付補償人     │  支付金額│
├───────────┼─────┼───────────┼─────┤
│                      │          │        楊美華        │－144142元│
│                      │          ├───────────┼─────┤
│                      │          │附表三所示楊順之繼承人│－229283元│
│                      │          ├───────────┼─────┤
│                      │          │        蕭東嶽        │ －38721元│
│                      │          ├───────────┼─────┤
│                      │          │        蕭淑貞        │ －38721元│
│                      │          ├───────────┼─────┤
│                      │          │        蕭清靜        │ －38721元│
│                      │          ├───────────┼─────┤
│附表四所示楊木之繼承人│＋606050元│        蕭清鶴        │ －38721元│
│                      │          ├───────────┼─────┤
│                      │          │        蕭文達        │ －38721元│
│                      │          ├───────────┼─────┤
│                      │          │        蕭宗明        │ －12907元│
│                      │          ├───────────┼─────┤
│                      │          │        蕭智專        │ －12907元│
│                      │          ├───────────┼─────┤
│                      │          │        蕭智超        │ －12907元│
│                      │          ├───────────┼─────┤
│                      │          │附表二所示楊德之繼承人│   －299元│
├───────────┼─────┼───────────┼─────┤
│        合計          │＋606050元│                      │－606050元│
├───────────┼─────┼───────────┼─────┤
│                      │          │        楊美華        │ －30819元│
│                      │          ├───────────┼─────┤
│                      │          │附表三所示楊順之繼承人│ －49023元│
│                      │          ├───────────┼─────┤
│                      │          │        蕭東嶽        │  －8279元│
│                      │          ├───────────┼─────┤
│                      │          │        蕭淑貞        │  －8279元│
│                      │          ├───────────┼─────┤
│                      │          │        蕭清靜        │  －8279元│
│                      │          ├───────────┼─────┤
│      楊陳美雲        │＋129584元│        蕭清鶴        │  －8279元│
│                      │          ├───────────┼─────┤
│                      │          │        蕭文達        │  －8279元│
│                      │          ├───────────┼─────┤
│                      │          │        蕭宗明        │  －2761元│
│                      │          ├───────────┼─────┤
│                      │          │        蕭智專        │  －2761元│
│                      │          ├───────────┼─────┤
│                      │          │        蕭智超        │  －2761元│
│                      │          ├───────────┼─────┤
│                      │          │附表二所示楊德之繼承人│    －64元│
├───────────┼─────┼───────────┼─────┤
│        合計          │＋129584元│                      │－129584元│
└───────────┴─────┴───────────┴─────┘